---
title: "Informe preliminar"
author: "Emanuelle Marsella, Maximiliano Saldaña"
date: "16/4/2020"
output: pdf_document
toc: no
pandoc_args: [
      "--number-sections",
      "--number-offset=1"
    ]

header-includes:
  - \usepackage{float}
  - \usepackage[spanish]{babel}

---


```{r setup, include=FALSE}
knitr::opts_chunk$set(echo=FALSE,
                      include=FALSE,
                      warning = FALSE,
                      message = FALSE,
                      fig.pos = 'H',
                      fig.align = 'center',
                      out.extra = '',
                      fig.hold = 'hold',
                      out.width = "50%"
                      )
options(xtable.comment=FALSE,
        xtable.table.placement="H")
```




\title{Proyecto Análisis Multivariado\\ 

\large Análisis Multivariado, UdelaR
}

\author{Emanuelle Marsella, Maximiliano Saldaña}

\date{Junio 2021}


\maketitle



\newpage

\tableofcontents

\newpage


```{r, include = FALSE}
library(dplyr)
library(ggplot2)
library(readxl)
library(xtable)
library(FactoMineR)
library(forcats)
library(gridExtra)

```




```{r lectura de datos, echo=FALSE}
#Lectura de los datos

datos <- read.table("corona.txt", sep = "\t", header = TRUE)

datos <- datos  %>% rename(healthexp= "currenthealthexpenditureofgdpshx", gdppercap = "gdppercapitaconstant2010us" )
```



```{r densidad poblacional}
datospob <- read_xls("datospob.xls") %>% 
  select(`Country Name`, `2018`) %>%
  rename(country = `Country Name`, denspob = `2018` )


faltan <- datos$country %in% datos$country
datos$country[which(faltan == FALSE)]


datospob$country <-  recode(datospob$country,
                    `Bahamas, The` = "Bahamas",
                    `Brunei Darussalam` = "Brunei",
                    `Congo, Rep.` = "Congo, R",
                    `Cote d'Ivoire` = "Cote Ivory",
                    `Congo, Dem. Rep.` = "Democratic Republic of Congo",
                    `Egypt, Arab Rep.` = "Egypt",
                    `Gambia, The` = "Gambia",
                    `Guinea-Bissau` = "Guinea Bissau",
                    `Hong Kong SAR, China` = "Hong Kong",
                    `Iran, Islamic Rep.` = "Iran",
                    `Kyrgyz Republic` = "Kyrgyzstan",
                    `Lao PDR` = "Laos",
                    `Russian Federation` = "Russia",
                    `Korea, Rep.` = "South Korea",
                    `Tajikistan` = "Taijikistan",
                    `Yemen, Rep.` = "Yemen"
                    )

#sum(datos$country %in% datospob$country)-length(datos$country %in% datospob$country) control

datos <- datos %>% left_join(datospob, by="country")
```



# Resumen ejecutivo

# Introducción

El objetivo de este trabajo es aplicar las técnicas de Análisis Factorial a la base de datos que surgen del trabajo **Economic Policy Responses to a Pandemic: Developing the COVID-19 Economic Stimulus Index** (Ceyhun Elgin, Gokce Basbug, Abdullah Yalaman; 2020). En dicho artículo los autores bucan explicar cuáles fueron las medidas económicas que tomaron los distintos países del mundo frente a la pandemia de covid-19. Elaboran un índice de estímulo económico el cual buscan explicar a través de las demás variables de la base, que son de índole sanitario y demográfico. Como primer objetivo de nuestro trabajo se busca reproducir el índice creado por los autores, y posteriormente utilizar dicho índice para un análisis de componentes principales que involucre a su vez variables de índole sanitaria, económica y sociodemográfica.


# Descripción de los datos

Los datos disponibles fueron elaborados por los autores a partir de una recopilación de distintas fuentes. La principal es el FMI (Fondo Monetario Internacional), pero algunos datos fueron reemplazados por otros provenientes de páginas gubernamentales o canales de noticias con el fin de que toda la información estuviese actualizada. La información es de la situación al 31 de marzo de 2020.
Por nuestra parte, se incluye además la variable densidad poblacional, con datos extraídos del Banco Mundial actualizados a 2018, pues consideramos que la variable puede ser de interés en el análisis.



```{r nro observaciones, echo =FALSE}
dim(datos)
```
## Observaciones y variables 

Se cuenta con datos para 166 observaciones (países) y 14 variables. Estas últimas son:

\underline{Cuantitativas}

* *fiscal*: paquete de políticas fiscales adoptadas, representado como porcentaje del PBI

* *ratecut*: representa el porcentaje que fue recortado de la tasa de interés en relación a la de febrero de 2020

* *macrofin*: tamaño del paquete de medidas macrofinancieras, expresado como porcentaje del PBI

* *bopgdp*: políticas de balanza de pago, expresadas como porcentaje del PBI

* *totalcases*: cantidad de casos totales de covid-19

* *medage*: edad mediana en el país (a 2019)

* *infectionrate*: tasa de infección, representa la proporción de la población total infectada de covid-19

* *hospitalbed*: camas de hospital por cada 1000 personas

* *healthexp*: gastos en salud, expresados como porcentaje del PBI

* *stringency*: índice de rigurosidad de respuesta gubernamental (desarrollado por Hale y Webster en 2020)

* *gdppercap*: PBI per cápita del país en dólares a niveles de 2010

* *CESI_INDEX*: índice de estímulo económico (construido por los autores utilizando análisis de componentes principles).

* *denspob*: densidad poblacional del país, medida como cantidad de personas por kilómetro cuadrado de área terrestre


\underline{Cualitativas}

* *othermonetary*: variable indicadora que indica si en el país se tomaron otras medidas monetarias

* *otherbp*: variable indicadora que indica si en el país se tomaron otras medidas de políticas de balanza de pago


## Datos faltantes

```{r, results='asis', include=TRUE}
cbind("Variable"=names(datos), "Datos faltantes"=NAcheck <- as.numeric(apply(is.na(datos), 2, sum))) %>% 
  as.data.frame %>% 
  filter(`Datos faltantes`!=0) %>% 
  t() %>%
    xtable(caption="Tabla de cantidad de observaciones faltables para las variables.") %>% 
  print.xtable(include.colnames = FALSE)

datos <- datos %>% select(-c(stringency))

```



```{r imputacion, echo=FALSE}

dim(datos)
(NAcheck <- as.numeric(apply(is.na(datos), 2, sum)))

#Hay NAs en varias variables, una opcion de imputacion, en las cuantitativas imputar la media y en las cualitativas el modo. Stringency tiene 93 NAs (evaluar sacarla)

#vector de valores medios

vals_meds <- rep(0, dim(datos)[2])

for(j in 1:dim(datos)[2]){
  
  vals_meds[j] <- mean(datos[,j], na.rm = TRUE)
}

#imputacion de vals medios en NAs

for(j in 1:dim(datos)[2]){
  if(NAcheck[j]>0){
    
    for(i in 1:dim(datos)[1]){
      if(is.na(datos[i,j])==TRUE){
       datos[i,j] <- vals_meds[j] 
    }
    }
  }
}


```

En primer lugar se aprecia que varias de las variables cuentan con datos faltantes, en particular las variables *total cases*, *medage*, *gdppercap*, *healthexp*, *hospitalbed*, *stringency* e *infectionrate*. Para poder trabajar con las técnicas de análisis factorial es necesario que contemos con todos los datos, por lo que se tiene que considerar un método para imputar los valores faltantes. Una alternativa posible para el caso de las variables cuantitativas es imputar el valor medio de la variable cuando no contemos con el valor de dicha variable para una observación, opción por la cual optamos por su simplicidad y al no ser el foco del presente trabajo. Para el caso de las variables cualitativas una alternativa de imputación es emplear el modo de la variable cada vez que haya un dato faltante, pero en este caso no es necesario ya que no hay datos faltantes en las variables cualitativas. Debe destacarse que la variable *stringency* cuenta con 93 valores faltantes en las 166 observaciones, por lo que se tomó la decisión de dejar esta variable de lado para no emplear una variable cuya mayoría de valores serían imputados, a pesar de que los autores la emplearon para su análisis.



## Análisis de correlaciones

```{r correlaciones, include=TRUE, results='asis'}

correl <- datos %>% select(-c(country, othermonetary, otherbop, CESI_INDEX)) %>% cor()

correl %>% round(2) %>%  xtable(caption="Matriz de correlaciones") %>% print.xtable(include.rownames = FALSE)

```

Se destacan por ser altas las correlaciones entre *gdppercapita* y *fiscal* (`r correl["gdppercap", "fiscal"]`), *medage* y *gpdpercap* y entre *medage* y *hospitalbed*. Al realizar el análisis de componentes principales se buscará obtener un nuevo conjunto de variables incorrelacionadas entre si y posiblemente reducir su número con respecto al conjunto original.

## Observación preliminar de valores atípicos

Se realiza un sondeo de los valores atípicos de las variables, porque pueden afectar el ACP al confundirse las relaciones entre las variables. Esto se llama efecto tamaño, donde los valores atípicos causan que haya una estructura común al conjunto de variables que termina por ser expresada en la primer componente principal.


```{r, results='asis', include=TRUE}
datos %>%
  arrange(desc(bopgdp)) %>%
  head(11) %>%
  select(country, bopgdp) %>%
  mutate(bopgdp=round(bopgdp, 2) )%>% 
  rename(`País`="country", `Medidas de BOP (% PBI)`="bopgdp") %>% 
  as.data.frame() %>% 
  xtable(caption = "Tabla de medidas de balanza de pago como porcentaje de PBI, ordenada de forma decreciente.") %>% 
  print.xtable(include.rownames =  FALSE)

otrasbop <- summary(as.factor(datos$otherbop))  
```

Las medidas de balanza de pago adoptadas por los países se dividen en dos tipos, un primer tipo expresadas en la variable *bopgdp* como porcentaje del PBI, y de segundo tipo expresadas en la variable indicadora *otherbop* que toma el valor 1 si el país tomó medidas de ese tipo y 0 si no lo hizo. En la tabla anterior podemos ver que solo hay 10 países que tomaron medidas de balanza de pago de primer tipo, siendo Argelia el país que efectuó mayor cantidad de estas medidas. Por otro lado, solo 32 países tomaron alguna otra medida de balanza de pagos, mientras que los restantes 134 no lo hicieron. 



```{r}
boxplot.fiscal <- boxplot(datos$fiscal)

fiscal.argelia <- datos %>% select(country, fiscal) %>% arrange(fiscal) %>% head(1)

```
Argelia, que era la observación que tenía el mayor valor de la variable *bopgdp*, es también la observación que tiene el menor valor de la variable *fiscal*, con un porcentaje de medidas fiscales de `r as.numeric(fiscal.argelia[1,2])`. Existe además un conjunto de países que toman un valor de la variable por encima del límite máximo superior definido por el boxplot como $Q_3 + 1.5 \cdot RI$, donde $RI$ es el rango intercuartílico.


```{r}
ratecut.boxplot <- boxplot(datos$ratecut)

datos %>% select(country, ratecut) %>% arrange(desc(ratecut)) %>% head(20)

datos %>% filter(ratecut < 0) %>% count()
datos %>% filter(ratecut == 0) %>% count()


bigote <- quantile(datos$ratecut, 0.75)+ 1.5*IQR(datos$ratecut)

datos %>% filter(ratecut > bigote) %>% count()

quantile(datos$ratecut, 0.25)
quantile(datos$ratecut, 0.5)

```


Para la variable *ratecut* tanto el primer cuartil como la mediana coinciden con 0, lo cual indica una acumulación de países que toman ese valor, derivándose esto del hecho de que 95 países no experimentaron cambios en su tasa de interés respecto a febrero de 2020. Mientras tanto, 5 tuvieron un aumento de la misma y el resto una disminución. Hay un conjunto de 21 países que superan el límite extremo superior (calculado como un 40% de disminución de la tasa de interés) y podrían ser considerados como atípicos. Entre estas observaciones se encuentran Reino Unido, Noruega, Croacia, Nueva Zelanda y Estados Unidos, siendo este último el único país que tuvo una reducción del 100 de su tasa de interés.  



```{r}
macrofin.hist <- datos %>% ggplot() + geom_histogram(aes(x=macrofin))
macrofin.boxplot <- datos %>% ggplot() + geom_boxplot(aes(y=macrofin))
  
grid.arrange(macrofin.hist, macrofin.boxplot, ncol=2)

min(datos$macrofin)
quantile(datos$macrofin, 0.61)
datos %>% filter(macrofin == 0) %>% count()

```

Para la variable *macrofin* también hay una gran cantidad de observaciones atípicas, destacándose en particular dos de ellas que se alejan incluso más que el resto, tomando valores próximos a 25, siendo que las siguientes observaciones más altas están en torno a 15. Estas dos observaciones con valores altos corresponden a los países Baréin y Oman. En cuanto al resto de los países, vemos una acumulación de observaciones con valores en torno al 0, valor que toman 102 países, más del 60% del total.



```{r}
datos %>% filter(bopgdp == 0) %>% count()
```

Considerando la variable *bopgdp*, la mayoría de las observaciones tienen valor 0. Luego está Argelia que tiene el valor más alto próximo a 6, y las dos siguientes (con valores próximos a 3) son Croacia y Suiza.


```{r}
gdppercap.boxplot <- datos %>% ggplot() + geom_boxplot(aes(y=gdppercap))

pbi.lux <- datos %>% filter(country=="Luxembourg") %>% select(gdppercap)

q3.gdp <- quantile(datos$gdppercap, 0.75)


```


En la variable *gdppercap* hay bastante dispersión como es de esperarse y un 75% de los países cuentan con un país menor o igual a `r q3.gdp` También se observa que hay un conjunto de países con valores atípicos de la variable, siendo la observación que toma el mayor valor es Luxemburgo, con un PBI per cápita de `r as.numeric(pbi.lux)` dólares que podemos atribuir al pequeño número de habitantes pero gran desarrollo económico de este país.



```{r}
medage.boxplot <- datos %>% ggplot() + geom_boxplot(aes(y=medage))

min.medage <- min(datos$medage)
max.medage <- max(datos$medage)

media.medage <- mean(datos$medage)
median(datos$medage)

max.ind.medage <- datos[which.max(datos$medage),]
min.ind.medage <- datos[which.min(datos$medage),]
```
La variable medage toma un rango de valores entre `r min.medage` y `r max.medage`, y muestra una gran simetría siendo que tanto la media como la mediana toman el valor de `r round(media.medage, 2)`, lo cual atribuímos en parte a la imputación en esta variable utilizando la media. El país con menor edad mediana es `r unname(select(min.ind.medage, country))` con un valor de `r unname(select(min.ind.medage, medage))` años, y el país con mayor edad mediana es `r unname(select(max.ind.medage, country))` con `r unname(select(max.ind.medage, medage))` años.


```{r}
healthexp.boxplot <- datos %>% ggplot() + geom_boxplot(aes(y=healthexp))

max.healthexp <- datos[which.max(datos$healthexp),]
max.healthexp2 <- datos[which.max(datos$healthexp[-130]),]

mean(datos$healthexp)
median(datos$healthexp)
```

En la variable *healthexp*, se destaca una observación atípica que corresponde a Estados Unidos con un gasto en salud del `r unname(select(max.healthexp, healthexp))` % del PBI, casi el doble que el país que le sigue, Reino Unido con un valor de `r unname(select(max.healthexp2, healthexp))`. Al igual que con *medage* nuevamente los datos son simétricos, ya que la media coincide con la mediana, y lo atribumos al mismo motivo.



```{r}
boxplot.hospitalbed <- datos %>% ggplot() + geom_boxplot(aes(y=hospitalbed))

hospitalbed.mean <- mean(datos$hospitalbed)
hospitalbed.median <- median(datos$hospitalbed)

hospitalbed.japon <- datos %>% select(country, hospitalbed) %>% arrange(desc(hospitalbed)) %>% head(1)




```

Considerando la variable *hospitalbed*, observamos nuevamente cierta simetría ya que la media toma el valor de `r round(hospitalbed.mean,2)` y la mediana toma el valor de `r hospitalbed.median`. Se aprecia además la presencia de algunas observaciones atípicas, seindo Japón la que toma el mayor valor con un número de `r as.numeric(select(hospitalbed.japon, hospitalbed))` camas de hospital por cada 1000 habitantes.


```{r}
infectionrate.boxplot <- datos %>% ggplot() + geom_boxplot(aes(y=infectionrate))

quantile(datos$infectionrate, 0.75)
datos %>% select(country, infectionrate) %>% arrange(desc(infectionrate)) %>% head(20)

```

En cuanto a la tasa de infección respecto a la población (*infectionrate*), se observa en el gráfico que hay una gran acumulación de tasas de infección en torno a valores próximos a 0, y un 75% de las tasas son menores a 0.00025 (que representa un caso por cada 4000 habitantes aproximadamente). Se distinguen especialmente del resto de los países San Marino, Islandia y Luxemburgo. Aquí puede estar entrando en juego que dichos países cuentan con poblaciones muy reducidas, poblacionales acumuladas en ciudades y en el caso de San Marino y Luxemburgo, limítrofes con países que también contaban con tasas de infección altas (el primero con Italia y el segundo con Bélgica y Alemania). En particular, San Marino tiene una tasa de infección de 0.0068 que representa un caso por cada 150 habitantes aproximadamente.



# Aplicación del Análisis de Componentes Principales

Partimos de una matriz de datos centrados $X$, una matriz diagonal: $$D=\begin{pmatrix}1/I & 0 & 0 &\dots & 0 \\ 0 & 1/I & 0 & \dots & 0 \\ \vdots & \vdots & \vdots & \ddots & \vdots \\ 0 & 0 & 0 & \dots & 1/I \end{pmatrix}$$ y una matriz diagonal igual a los inversos de las variables: $$M=\begin{pmatrix} 1/s_1^2 & 0 & 0 &\dots & 0 \\ 0 & 1/s_2^2 & 0 & \dots & 0 \\ \vdots & \vdots & \vdots & \ddots & \vdots \\ 0 & 0 & 0 & \dots & 1/s_J^2 \end{pmatrix}$$.

Al realizar el Análisis de Componentes Principales desde la perspectiva de la nube de variables, la matriz $D$ representa la métrica utilizada en el espacio vectorial euclidiano, y $M$ representa los pesos asociados a las variables. Utilizar esta métrica tiene la interpretación de que se están estandarizando las variables al dividirlas entre sus varianzas.


Se proyecta el conjunto de variables en el subespacio $W$ de dimensión  $k \le I$, de forma tal de minimizar la inercia del subespacio, ya que esta representa la variabilidad de la nube de puntos original que no queda explicada por el subespacio. Esto se logra representando esta nueva nube de puntos en un conjunto de ejes $(\Delta_1, ..., \Delta_I)$ que se construye como combinación lineal de los vectores de una base ortonormal del subespacio, $W$, formada por los vectores propios asociados a la matriz $X^TDXM$. Las componentes principales son los coeficientes que permiten expresar a las variables como combinación lineal de los vectores propios ortonormales de esa base. La inercia del subespacio se minimiza eligiendo una base ortnonormal conformada por los $k$ vectores propios asociados a los $k$ valores propios de mayor magnitud.

De esto, se desprende claramente que cada coeficiente representa la correlación entre la variable asociada y el eje sobre el que se está proyectando, dado que si el valor de la variable aumenta en una unidad, el valor en el eje aumenta en una cantidad proporcional al coeficiente.

El análisis desde la perspectiva de los individuos es análogo al anterior, solo que la matriz $M$ representa la métrica y la matriz $D$ representa los pesos asociados a los indiviuos, y los factores son los vectores propios asociados a la matriz $XMX^TD$.


## Construcción del Índice de Estímulo Económico 

Inicialmente, intentaremos replicar el índice de estímulo económico elaborado por los autores del artículo. Para esto, realizamos un análisis de componentes principales únicamente con las variables de índole económico *fiscal*, *ratecut*, *macrofin*, *bopgdp*, *othermonetary* y *otherbop*.

```{r}
vars.indice <- c("fiscal", "ratecut", "macrofin", "bopgdp", "othermonetary", "otherbop")

acp_indice <- PCA(select(datos, vars.indice), ncp=6)

summary(acp_indice)

ind.est.econ <- acp_indice$ind$coord[,1]

cor(ind.est.econ, datos$CESI_INDEX)

sum(ind.est.econ-datos$CESI_INDEX) #Llegamos a que son el mismo índice

acp_indice$eig
```


Se pudo comprobar que el Índice de Estímulo Económico que se obtuvo realizando el ACP y definiéndolo como los valores de la primera componente principal es equivalente al obtenido por los autores. Esto nos lleva a pensar que el procedimiento de imputación de valores faltantes fue el mismo, la imputación de la media de las variables. Sin embargo, observamos que las coordenadas de las variables no coinciden con las nuestras, y pudimos observar que esto se debe a que el índice que presentan los autores es el resultado de dividir el que hallamos nosotros por la raíz cuadrada del vector propio asociado, lo cual se puede deber a que utilizaron una metodología o software distinto al nuestro.

Al realizar el ACP observamos que la primera componente principal logra explicar un 27.13% de la variabilidad total de la nube de puntos, la segunda un 19.76% y la tercera un 18.04%. En nuestra opinión, el porcentaje de inercia explicado por el primer eje, que es el que los autores toman para definir el índice de estímulo económico (**CESI_INDEX**) es bajo; y consideramos más adecuado caracterizar la nube de puntos con dos o tres dimensiones, logrando así explicar el 46.89% o el 64.93% la inercia, respectivamente. Sin embargo, se debe tener en cuenta que el objetivo de los autores del artículo al elaborar este índice es modelizarlo con un modelo lineal utilizando a las demás variables de la base como variables explicativas, lo cual justifica que optaran por mantener una sola dimensión. En nuestro caso, como nuestro objetivo es utilizar dicho índice como variable en un análisis de componentes principales y realizar un estudio similar al de los autores del artículo, pero a través de un segundo ACP en lugar de un modelo lineal, optaremos también por conservar solo la primera componente principal en el análisis y evaluar su desempeño.


```{r, include=TRUE, results='asis'}
#plot.PCA(acp_indice, choix = "var")


acp_indice$var$coord[,1] %>% as.data.frame %>% xtable(caption="Correlación de cada variable con el índice de estímulo económico.")



coords_art <- c(0.58,0.39,0.55,0.39,-0.17, -0.16)
```

Podemos observar en la tabla anterior la correlación de cada una de las variables utilizadas en el análisis de componentes principales con el índice de estímulo económico definido. Las correlaciones, que nos permiten medir la calidad de representación de cada variable en el primer eje, resultan ser altas y con signo positivo para las variables *fiscal* y *macrofin*, lo cual significa que las medidas de tipo fiscal y macrofinanciero tienen un impacto positivo en el índice de estímulo económico construido.

Las variables *ratecut* y *othermonetary* tienen correlaciones menores a las variables previamente mencionadas, y de signo positivo, lo cual parece indicar que las otras medidas de tipo monetaria, así como también las medidas de reducción de tasa de interés, también tienen un impacto positivo en el índice de estímulo económico, si bien la magnitud de las correlaciones no son lo suficientemente altas como para poder afirmarlo.

Por su parte, las variables asociadas a medidas de políticas de balanza de pago *bopgdp* y *otherbop* tienen correlaciones bajas, lo cual significa que no influyen demasiado en la construcción del índice de estímulo económico y por lo tanto no están bien representadas por el mismo.


## Análisis de Componentes Principales considerando el Índice de Estímulo Económico 


A continuación, se procede a emplear esta nueva variable en un análisis de componentes principales. Como primer paso, creamos a partir de *infectionrate* la variable *noinfectionrate*, para indicar la proporción de habitantes del país no infectados en lugar de los infectados. Esto lo hacemos con el fin de facilitar la interpretación de la variable, dado que un valor elevado de esta variable representa en realidad una situación negativa de la situación del país frente a la pandemia en lugar de positiva. Por lo tanto, trabajamos con la tasa de no infección que sí representa una situación positiva, lo que consideramos que puede ser facilitar la lectura de los gráficos y la interpretación de lo que representa la dirección de esta variable en el subespacio de dimensión reducida respecto a la de las demás variables, así como también la interpretación de las coordenadas de la variable en los distintos ejes.

El conjunto de variables empleado en este análisis esta conformado inicialmente por *medage*, *gdppercap*, *healthexp*, *hospitalbed*, *noinfectionrate*. La variable *CESI_INDEX*, el índice de estímulo económico obtenido a partir del ACP es utilizado como variable suplementaria en el análisis, y tampoco se incluyen las variables empleadas para construirlo al ser la intención utilizar el índice como su representante. Inicialmente se había sido tenida en cuenta para la construcción de las componentes, pero al comportarse de forma similar a otras variables explicadas mayoritariamente por la segundo eje del análisis (en especial como *gdppercap*) 

<!-- y debido a que resulta de interés hacer un análisis pseudoexplicativo, viendo como reacciona el índice ante las otras variables -->

 se tomó como alternativa estudiar el comportamiento de su proyección en el espacio construido a partir de las demás variables para ver su interacción con ellas.

Además, también es excluida la variable que indica la cantidad de casos totales de COVID-19 (*totalcases*), ya que la información ya se expresa en la variable *noinfectionrate* y además al estar medida en términos absolutos dificulta la comparación entre observaciones. Adicionalmente se hizo la prueba de incluir una variable que expresaba la densidad poblacional de los países, pero se concluyó que la misma no aportaba al análisis. Estos resultados se encuentran en el Anexo 2.


**Perspectiva de la Nube de Variables**


```{r, include=TRUE, results='asis'}
datos$noinfectionrate <- 1-datos$infectionrate

datos$CESI_INDEX2 <- ind.est.econ


#ANEXO vars.acp <- c("medage", "gdppercap", "healthexp", "hospitalbed", "noinfectionrate", "CESI_INDEX2", "denspob")

#ANEXO acp <- PCA(datos[,vars.acp], ncp=7)


#ANEXO vars.acp2 <- c("medage", "gdppercap", "healthexp", "hospitalbed", "noinfectionrate", "CESI_INDEX2")

#ANEXO acp2 <- PCA(datos[,vars.acp2], ncp=6)


vars.acp3 <- c("medage", "gdppercap", "healthexp", "hospitalbed", "noinfectionrate", "CESI_INDEX2")

acp3 <- PCA(datos[,vars.acp3], quanti.sup = 6, graph=FALSE)


acp3$eig %>% round(2) %>%  as.data.frame() %>% rename(`Valor propio`="eigenvalue", `% de varianza`= "percentage of variance", `% acumulado de varianza`="cumulative percentage of variance") %>% xtable(caption="Valores propios asociados a las componentes principales y porcentajes de inercia de cada uno.")


```

En la tabla anterior podemos ver que la primer componente principal logra explicar un 53.32% de la variabilidad de la nube de puntos, y la segunda componente principal un 19.45%. Esto significa que con el primer plano principal logramos explicar prácticamente un 72.77% de la variabilidad total, una cantidad importante a nuestro juicio dado que reducimos la cantidad de dimensiones a dos, siendo 5 el número original de variables en la matriz de datos. Por este motivo y por el hecho de que permite una representación e interpretación gráfica clara se opta por trabajar con estos dos ejes. 


```{r}
plot.PCA(acp3, axes= c(1,2), choix = c("var"))

#ver como interpretar la ""colinealidad"" entre infectionrate y gdppercap en el primer plano principal
```


En el grafico anterior podemos ver representados los vectores asociados a las variables proyectadas en el primer plano principal, teniendo en cuenta que el largo del vector en relación al círculo unitario indica qué tan bien está representada esa variable en el primer plano principal y el valor sobre los ejes su correlación con la dimensión que representa cada uno. Podemos ver que en general los vectores tienen una longitud relativamente cercana al círculo, destacándose las variables *medage*, *hospitalbed*, *noinfectionrate* y *gdppercap*. A excepción de *healthexp*, notamos que todas las variables necesitan de ambos ejes para poder estar bien representadas.

Por otro lado, vemos que todas las variables apuntan en la misma dirección del primer componente principal a excepción de *noinfectionrate* que apunta en sentido contrario. Esto quiere decir que un valor mayor en *noinfectionrate* se expresa con una disminución del valor de la primera componente, mientras que un valor mayor en cualquiera de las demás variables se expresa con un aumento en dicha componente. Esto implica que aquellos países con menores tasas de infección van a tender ser a su vez los que tengan menores valores de las demás variables. 


```{r, include=TRUE, results='asis'}
acp3$var$coord %>% round(2) %>% as.data.frame() %>% select(Dim.1, Dim.2) %>% 
  xtable(caption="Coordenadas de las variables originales en el primer plano principal")

# acp3$var$cos2 %>% round(2) %>% as.data.frame() %>% select(Dim.1, Dim.2) %>%
#   xtable(caption="cos2 de los ángulos de las variables con los ejes del primer plano principal")

#CONSULTAR

```

En el cuadro anterior se puede ver que las variables *medage* y *gdppercap* tienen una correlación alta (en torno a 0,8) con la primera componente principal, lo cual ya se identificaba en el gráfico anterior dado que los vectores tienen una longitud considerable y apuntan en la dirección de esta componente. Sucede lo contrario con *noinfectionrate*, dado que tiene una correlación negativa con la primer componente principal lo cual se identificaba en la dirección del vector.

Las variables *medage* y *gdppercap* tienen correlaciones similares con la componente 2, aunque una con signo positivo y la otra con signo negativo. Esto es fácil de ver en el gráfico, dado que los dos vectores tienen longitud similares y ángulos opuestos respecto a este eje. La componente 2 es la que contribuye en mayor medida a explicar la variable *noinfectionrate* en el primer plano principal, puesto que su correlación es mayor (0,76). Por otro lado las correlaciones de las demás variables con esta componente son en general más bajas que con la componente 1, lo cual significa que no representa esas variables tan bien como sí lo hace el otro eje, que se podría asociar como representante de características del país (económicas y respecto al sistema de salud).

```{r}
coord.ind.1 <- round(cor(datos$CESI_INDEX, acp3$ind$coord[,1]), 2)
coord.ind.2 <- round(cor(datos$CESI_INDEX, acp3$ind$coord[,2]), 2)

```
Considerando ahora la variable *CESI_INDEX* incluida como suplementaria, las correlaciones del índice de estímulo económico con los dos ejes principales, son `r coord.ind.1` y `r coord.ind.2`, con el primer y segundo eje respectivamente. Esto significa que dicha variable se ve más representada por el eje que a su vez representa mejor a las variables *medage*, *gdppercap*, *healthexp* y *hospitalbed*. Aún así debe ser tenido en cuenta que la correlación no resulta muy alta con dicho eje, lo que compromete la interpretación de la variable en el subespacio considerado.  


```{r}
cors.ind.org <- round(cor(select(datos, medage, gdppercap, healthexp, hospitalbed, CESI_INDEX2, noinfectionrate))["CESI_INDEX2",],2)
```

Las correlaciones de *CESI_INDEX* más altas con las variables originales son de `r cors.ind.org["gdppercap"]` con *gdppercap* y `r cors.ind.org["medage"]` con *medage*. Esto puede ser interpretado como que los países que tienen un mayor desarrollo tuvieron las capacidad de realizar un mayor gasto de estímulo económico, si bien esta apreciación debe ser tomada con cautela debido a que las correlaciones no son demasiado altas.

Como resultado a destacar de este primer análisis, se llegó a que el segundo eje es el que caracteriza principalmente a la variable *noinfectionrate*; mientras que el primer eje caracteriza sobre todo a las demás variables, y a *noinfectionrate* en menor medida. Además, observando cómo se comporta la variable *CESI_INDEX* al proyectarla sobre el primer plano principal, vemos que se correlaciona principalmente con el eje que describe a las variables de características del país.



**Perspectiva de la Nube de Individuos**

  
```{r}
summary(acp3)


plot.PCA(acp3, choix = "ind", habillage="cos2")

#steam_ncp sirve para estimar la cantidad de componentes con la cual quedarse
```

En el gráfico anterior, podemos observar las proyecciones de los individuos en el primer plano principal, los cuales se encuentran coloreados en función del $cos^2(\theta)$, es decir, el coseno al cuadrado del ángulo que forman los vectores originales de los individuos con este plano. Un $cos^2(\theta)$ próximo a 0 significa que el ángulo $theta$ está próximo a un múltiplo de $\pi/2$, es decir, es casi ortogonal al plano, y en consecuencia el individuo no se encuentra bien explicado por el mismo. Por otro lado, un $cos^2(\theta)$ próximo a 1 signfica que el punto original es casi colineal con el plano y que por lo tanto se encuentra bien explicado, y la proyección es buena. Es deseable que ninguno de los individuos sea especialmente influyente a la hora de generar los componentes principales. Se da que un punto resulta se da cuando el punto es lejano al baricentro y además el $cos^2(\theta)$ es próximo a 0. Podemos ver en el gráfico que esta situación no se da, puesto que hay un conjunto de puntos con $cos^2(\theta)$ próximos a 0 pero se encuentran cerca del baricentro; mientras que también hay un conjunto de puntos que se encuentran más apartados del baricentro, pero con $cos^2(\theta)$ relativamente altos.



```{r}
#se tiene el cos^2 en el plano

mat_cos2  <-  apply(acp3$ind$cos2[,1:2],1, sum)



mat_dist_cos2 <- cbind("cos2_plano" = mat_cos2, "norma"=  acp3$ind$dist) 

mat_dist_cos2 %>% as.data.frame %>%  arrange(desc(norma)) %>% round(2) %>% xtable()

```


En la tabla anterior se presentan los valores de la suma de los cosenos al cuadrado de los ángulos que forman las observaciones con los dos primeros ejes y la norma respecto al baricentro, ordenando las observaciones decrecientemente según esta última. Se aprecia que la observación con mayor norma (9,7) tiene una suma de cosenos al cuadrado de 0,43, por lo que se debe tener en cuenta que podría estar afectando el análisis, disminuyendo la inercia global explicada, porque su calidad de representación en el primer plano no es alta. Sin embargo remover está observación no representa una ganancia en inercia explicada, por lo que se opta por conservarla. El resto de observaciones con norma alta cuentan con valores de la suma de cosenos al cuadrado superiores a 0,5 y en general mayores a 0,7 por lo que no les consideramos influyentes.









### Segundo Análisis

**Perspectiva de la Nube de Variables**

Se realiza un nuevo análisis de componentes principales, esta vez eliminando la variable *medage* 

```{r, include=TRUE, results='asis'}
vars.acp4 <- c("healthexp", "medage", "noinfectionrate", "CESI_INDEX2", "hospitalbed")

acp4 <- PCA(datos[,vars.acp4], ncp=7)

# acp3$eig %>% round(2) %>%  as.data.frame() %>% rename(`Valor propio`="eigenvalue", `% de varianza`= "percentage of variance", `% acumulado de varianza`="cumulative percentage of variance") %>% xtable(caption="Valores propios asociados a las componentes principales y porcentajes de inercia de cada uno.")

#gdppercap y cesi colineales porque probablemente los coeficientes son iguales

#Rlos angulos de noinfectionrate y de hospitalbed son muy parecidos con el eje 2
```


```{r, include=TRUE, results='asis'}
plot.PCA(acp3, axes= c(1,3), choix = c("var"))
```



```{r}
vars.acp4 <- c( "gdppercap", "healthexp", "hospitalbed", "noinfectionrate", "CESI_INDEX2")

acp4 <- PCA(datos[,vars.acp4], ncp=7)

summary(acp4)
```



```{r}
vars.acp5 <- c("medage", "healthexp", "hospitalbed", "noinfectionrate", "CESI_INDEX2")

acp5 <- PCA(datos[,vars.acp5], ncp=7)

summary(acp5)
```



```{r}
#AL hacer indice de salud, considerar cambios de escala
```











# Conclusiones


# Anexo
