---
title: "Informe preliminar"
author: "Emanuelle Marsella, Maximiliano Saldaña"
date: "16/4/2020"
output:
  pdf_document:
    toc: no
    pandoc_args: [
      "--number-sections",
      "--number-offset=1"
    ]
header-includes:
  - \usepackage{float}
  - \usepackage[spanish]{babel}

---

```{r setup, include=FALSE}
knitr::opts_chunk$set(echo=FALSE,
                      include=FALSE,
                      warning = FALSE,
                      message = FALSE,
                      fig.pos = 'H',
                      fig.align = 'center',
                      out.extra = '',
                      fig.hold = 'hold',
                      out.width = "50%"
                      )
options(xtable.comment=FALSE,
        xtable.table.placement="H")
```


```{r, include = FALSE}
library(dplyr)
library(ggplot2)
library(readxl)
library(xtable)


```

\title{Proyecto Análisis Multivariado\\ 

\large Análisis Multivariado, UdelaR
}

\author{Emanuelle Marsella, Maximiliano Saldaña}

\date{Junio 2021}


\maketitle



\newpage

\tableofcontents

\newpage


```{r lectura de datos, echo=FALSE}
#Lectura de los datos

datos <- read.table("corona.txt", sep = "\t", header = TRUE)
```



# Introducción

El objetivo de este trabajo es aplicar las técnicas de Análisis Factorial a la base de datos que surgen del trabajo **Economic Policy Responses to a Pandemic: Developing the COVID-19 Economic Stimulus Index** (Ceyhun Elgin, Gokce Basbug, Abdullah Yalaman; 2020). Se busca analizar las políticas económicas adoptadas por distintos países como respuesta a la pandemia de covid-19. 



# Descripción de los datos

Los datos disponibles fueron elaborados por los autores a partir de una recopilación de distintas fuentes. La principal es el FMI (Fondo Monetario Internacional), pero algunos datos fueron reemplazados por otros provenientes de páginas gubernamentales o canales de noticias con el fin de que toda la información estuviese actualizada. \underline{La información se extiende  hasta el 31 de marzo de 2020. (ver bien si esto es cierto, o si aunque el artículo diga eso la base que nos dio Federico es una versión más actualizada)}


```{r nro observaciones, echo =FALSE}
dim(datos)
```
## Observaciones y variables 

Se cuenta con datos para 166 observaciones (paises) y 14 variables. Estas últimas son:

\underline{Cuantitativas}
* *fiscal*: Paquete de políticas fiscales adoptadas, representado como porcentaje del PBI
* *ratecut*: representa el porcentaje que fue recortado de la tasa de interés en relación a la de febrero de 2020
* *macrofin*: tamaño del paquete de medidas macrofinancieras, expresado como porcentaje del PBI.
* *bopgdp*: expresadas como porcentaje del PBI.
* *totalcases*: Cantidad de casos totales de covid-19
* *medage*: Edad mediana en el país (a 2019).
* *infectionrate*: Tasa de infección, representa la proporción de la población total infectada de covid-19
* *hospitalbed*: Camas de hospital por cada 1000 personas.
* *currenthealthexpenditureofgdpshx*: gastos en salud, expresados como porcentaje del PBI
* *stringency*: Índice de rigurosidad de respuesta gubernamental (desarrollado por Hale y Webster en 2020)
* *gdppercapitaconstant2010us*: PBI per cápita del país en dólares a niveles de 2010.
* *CESI_INDEX*: Índice de estímulo económico (construido por los autores utilizando análisis de componentes principles)


\underline{Cualitativas}
* *othermonetary*: variable indicadora que indica si en el país se tomaron otras medidas monetarias
* *otherbp*: variable indicadora que indica si en el país se tomaron otras medidas de políticas de balanza de pago

## Datos faltantes
En primer lugar se aprecia que varias de las variables cuentan con datos faltantes, en particular las variables *total cases*, *medage*, *gpdpercapitaconstant2010us*, *currenthealthexpenditureofgdpshx*, *hospitalbed*, *stringency*, *infectionrate* y *CESI_INDEX*. Para poder trabajar con las técnicas de análisis factorial es necesario que contemos con todos los datos, por lo que se tiene que considerar un método para imputar los valores faltantes. Una alternativa posible para el caso de las variables cuantitativas es imputar el valor medio de la variable cuando no contemos con el valor de dicha variable para una observación. Para el caso de las variables cualitativas una alternativa de imputación es emplear el modo de la variable cada vez que haya un dato faltante, pero en este caso no es necesario ya que no hay datos faltantes en las variables cualitativas. También se puede recurrir a métodos más sofisticados como modelizar linealmente la variable considerada e imputar una estimación puntual cuando tenemos un valor faltante. Por simplicidad y al no ser el foco del trabajo, se opta por las primeras dos opciones. Debe destacarse que la variable *stringency* cuenta con 93 valores faltantes en las 166 observaciones, por lo que se tomó la decisión de dejar esta variable de lado para no emplear una variable cuya mayoría de valores serían imputados.

```{r imputacion, echo=FALSE}

dim(datos)
(NAcheck <- as.numeric(apply(is.na(datos), 2, sum)))

#Hay NAs en varias variables, una opcion de imputacion, en las cuantitativas imputar la media y en las cualitativas el modo. Stringency tiene 93 NAs (evaluar sacarla)

#vector de valores medios

vals_meds <- rep(0, dim(datos)[2])

for(j in 1:dim(datos)[2]){
  
  vals_meds[j] <- mean(datos[,j], na.rm = TRUE)
}

#imputacion de vals medios en NAs

for(j in 1:dim(datos)[2]){
  if(NAcheck[j]>0){
    
    for(i in 1:dim(datos)[1]){
      if(is.na(datos[i,j])==TRUE){
       datos[i,j] <- vals_meds[j] 
    }
    }
  }
}
```


## Correlación







