---
title: "Informe preliminar"
author: "Emanuelle Marsella, Maximiliano Saldaña"
date: "16/4/2020"
output:
  pdf_document:
    toc: no
    pandoc_args: [
      "--number-sections",
      "--number-offset=1"
    ]
header-includes:
  - \usepackage{float}
  - \usepackage[spanish]{babel}

---

```{r setup, include=FALSE}
knitr::opts_chunk$set(echo=FALSE,
                      include=FALSE,
                      warning = FALSE,
                      message = FALSE,
                      fig.pos = 'H',
                      fig.align = 'center',
                      out.extra = '',
                      fig.hold = 'hold',
                      out.width = "50%"
                      )
options(xtable.comment=FALSE,
        xtable.table.placement="H")
```


```{r, include = FALSE}
library(dplyr)
library(ggplot2)
library(readxl)
library(xtable)
library(FactoMineR)
library(forcats)


```

\title{Proyecto Análisis Multivariado\\ 

\large Análisis Multivariado, UdelaR
}

\author{Emanuelle Marsella, Maximiliano Saldaña}

\date{Junio 2021}


\maketitle



\newpage

\tableofcontents

\newpage


```{r PRUEBA OTRAS BASES, echo=FALSE}

##INTENTO CON OTRAS BASES, IMPUTACION Y REMPLAZO DE VALORES FALTANTES##



# #Lectura de los datos, se incluyen valores de distintas bas.es
# 
# datos <- read.table("corona.txt", sep = "\t", header = TRUE)
# 
# datos <- datos  %>% rename(healthexp= "currenthealthexpenditureofgdpshx", gdppercap = "gdppercapitaconstant2010us" )
# 
# 
# 
# datos_supl <- read_xlsx("bases otras fuentes/owid-covid-data.xlsx")
# 
# datos_supl2 <- datos_supl %>% 
#   mutate(date = as.Date(date)) %>% 
#   filter(date == as.Date("2020-03-31"))
#   
#  
# #verificamos que tenemos los datos de los paises en la base suplementaria
# 
# faltan <- datos$country %in% datos_supl2$location
# datos$country[which(faltan == FALSE)]
# 
# #queremos completar las variables con datos faltantes, usando otra base
# ##estos tienen datos disponibles al 31/03/2020
# datos_supl2$location <-  recode(datos_supl2$location,
#                             `Cape Verde` = "Cabo Verde",
#                             `Congo` = "Congo, R",
#                             `Cote d'Ivoire` = "Cote Ivory",
#                             `Czechia` = "Czech Republic",
#                             `Guinea-Bissau` = "Guinea Bissau",
#                             `Slovakia` = "Slovak Republic"
#                             )
# 
# 
# datos_supl3 <- datos_supl2 %>% filter(location %in% c("Cabo Verde", "Congo, R", "Cote Ivory", "Czech Republic", "Guinea Bissau", "Slovak Republic"))
# 
# 
# 
# 
# 
# 
# 
# 
# 
# 
# 
# 
# ###Observaciones que le faltan datos del 31/03/2020, remplazamos con la info mas cercana a esa fecha
# 
# nodata<- datos_supl %>% filter(location %in% c("Lesotho", "Tajikistan", "Tonga", "Turkmenistan", "Yemen")) %>%
#   select(location, median_age, gdp_per_capita, hospital_beds_per_thousand, date) %>% 
#   rename(country= "location", medage = "median_age", gdppercap = "gdp_per_capita", hospitalbed = "hospital_beds_per_thousand") %>% 
#   mutate(country = if_else(country == "Tajikistan", "Taijikistan", country)) %>%
#   arrange(date) %>% 
#   group_by(country) %>% 
#   filter(row_number()==1) 
#   
# 
# faltantes <- datos %>% 
#   filter(country %in% c("Lesotho", "Taijikistan", "Tonga", "Turkmenistan", "Yemen" )) %>% 
#   select(-c("medage", "gdppercap", "hospitalbed"))
# 
# 
# nodata <- left_join(nodata, faltantes, by = "country") %>% 
#   mutate(hospitalbed = as.double(hospitalbed)) %>% 
#   select(-date)
# 
# 
# #info de lesotho extraida del banco mundial
# nodata[3,4] <- 1.3 
# 
# 
# ##Ahora unimos estos datos a los datos de la base
# `%nin%` = Negate(`%in%`) 
# 
# datos <- datos %>% 
#   filter(country %nin% c("Lesotho", "Tajikistan", "Tonga", "Turkmenistan", "Yemen")) %>% 
#   select(names(nodata)) %>%
#   rbind(nodata)

```







```{r lectura de datos, echo=FALSE}
#Lectura de los datos

datos <- read.table("corona.txt", sep = "\t", header = TRUE)

datos <- datos  %>% rename(healthexp= "currenthealthexpenditureofgdpshx", gdppercap = "gdppercapitaconstant2010us" )
```



```{r densidad poblacional}
datospob <- read_xls("datospob.xls") %>% 
  select(`Country Name`, `2018`) %>%
  rename(country = `Country Name`, denspob = `2018` )


faltan <- datos$country %in% datos$country
datos$country[which(faltan == FALSE)]


datospob$country <-  recode(datospob$country,
                    `Bahamas, The` = "Bahamas",
                    `Brunei Darussalam` = "Brunei",
                    `Congo, Rep.` = "Congo, R",
                    `Cote d'Ivoire` = "Cote Ivory",
                    `Congo, Dem. Rep.` = "Democratic Republic of Congo",
                    `Egypt, Arab Rep.` = "Egypt",
                    `Gambia, The` = "Gambia",
                    `Guinea-Bissau` = "Guinea Bissau",
                    `Hong Kong SAR, China` = "Hong Kong",
                    `Iran, Islamic Rep.` = "Iran",
                    `Kyrgyz Republic` = "Kyrgyzstan",
                    `Lao PDR` = "Laos",
                    `Russian Federation` = "Russia",
                    `Korea, Rep.` = "South Korea",
                    `Tajikistan` = "Taijikistan",
                    `Yemen, Rep.` = "Yemen"
                    )

#sum(datos$country %in% datospob$country)-length(datos$country %in% datospob$country) control

datos <- datos %>% left_join(datospob, by="country")
```



# Resumen ejecutivo

El objetivo de este trabajo es aplicar las técnicas de Análisis Factorial a la base de datos que surgen del trabajo **Economic Policy Responses to a Pandemic: Developing the COVID-19 Economic Stimulus Index** (Ceyhun Elgin, Gokce Basbug, Abdullah Yalaman; 2020). Se busca reproducir el índice de estímulo económico creado por los autores y  posteriormente utilizar dicho índice para un análisis de componentes principales que involucre a su vez variables de índole sanitaria, económica y demográfica. 




# Descripción de los datos

Los datos disponibles fueron elaborados por los autores a partir de una recopilación de distintas fuentes. La principal es el FMI (Fondo Monetario Internacional), pero algunos datos fueron reemplazados por otros provenientes de páginas gubernamentales o canales de noticias con el fin de que toda la información estuviese actualizada. La información se extiende  hasta el 31 de marzo de 2020.
Además, incluimos por nuestra parte la variable densidad poblacional, con datos extraídos del Banco Mundial actualizados a 2018, pues consideramos que la variable puede ser de interés en el análisis.


```{r nro observaciones, echo =FALSE}
dim(datos)
```
## Observaciones y variables 

Se cuenta con datos para 166 observaciones (países) y 14 variables. Estas últimas son:

\underline{Cuantitativas}

* *fiscal*: paquete de políticas fiscales adoptadas, representado como porcentaje del PBI

* *ratecut*: representa el porcentaje que fue recortado de la tasa de interés en relación a la de febrero de 2020

* *macrofin*: tamaño del paquete de medidas macrofinancieras, expresado como porcentaje del PBI

* *bopgdp*: políticas de balanza de pago, expresadas como porcentaje del PBI

* *totalcases*: cantidad de casos totales de covid-19

* *medage*: edad mediana en el país (a 2019)

* *infectionrate*: tasa de infección, representa la proporción de la población total infectada de covid-19

* *hospitalbed*: camas de hospital por cada 1000 personas

* *healthexp*: gastos en salud, expresados como porcentaje del PBI

* *stringency*: índice de rigurosidad de respuesta gubernamental (desarrollado por Hale y Webster en 2020)

* *gdppercap*: PBI per cápita del país en dólares a niveles de 2010

* *CESI_INDEX*: índice de estímulo económico (construido por los autores utilizando análisis de componentes principles).

* *denspob*: densidad poblacional del país, medida como cantidad de personas por kilómetro cuadrado de área terrestre


\underline{Cualitativas}

* *othermonetary*: variable indicadora que indica si en el país se tomaron otras medidas monetarias

* *otherbp*: variable indicadora que indica si en el país se tomaron otras medidas de políticas de balanza de pago


## Datos faltantes

```{r, results='asis', include=TRUE}
cbind("Variable"=names(datos), "Nº de NA's"=NAcheck <- as.numeric(apply(is.na(datos), 2, sum))) %>% 
  as.data.frame %>% 
  filter(`Nº de NA's`!=0) %>% 
  t() %>%
    xtable(caption="Tabla de cantidad de observaciones faltables para las variables.") %>% 
  print.xtable(include.colnames = FALSE)

datos <- datos %>% select(-c(stringency))

```



```{r imputacion, echo=FALSE}

dim(datos)
(NAcheck <- as.numeric(apply(is.na(datos), 2, sum)))

#Hay NAs en varias variables, una opcion de imputacion, en las cuantitativas imputar la media y en las cualitativas el modo. Stringency tiene 93 NAs (evaluar sacarla)

#vector de valores medios

vals_meds <- rep(0, dim(datos)[2])

for(j in 1:dim(datos)[2]){
  
  vals_meds[j] <- mean(datos[,j], na.rm = TRUE)
}

#imputacion de vals medios en NAs

for(j in 1:dim(datos)[2]){
  if(NAcheck[j]>0){
    
    for(i in 1:dim(datos)[1]){
      if(is.na(datos[i,j])==TRUE){
       datos[i,j] <- vals_meds[j] 
    }
    }
  }
}


```

En primer lugar se aprecia que varias de las variables cuentan con datos faltantes, en particular las variables *total cases*, *medage*, *gpdpercapitaconstant2010us*, *healthexp*, *hospitalbed*, *stringency* e *infectionrate*. Para poder trabajar con las técnicas de análisis factorial es necesario que contemos con todos los datos, por lo que se tiene que considerar un método para imputar los valores faltantes. Una alternativa posible para el caso de las variables cuantitativas es imputar el valor medio de la variable cuando no contemos con el valor de dicha variable para una observación, opción por la cual optamos por su simplicidad y al no ser el foco del presente trabajo. Para el caso de las variables cualitativas una alternativa de imputación es emplear el modo de la variable cada vez que haya un dato faltante, pero en este caso no es necesario ya que no hay datos faltantes en las variables cualitativas.


Debe destacarse que la variable *stringency* cuenta con 93 valores faltantes en las 166 observaciones, por lo que se tomó la decisión de dejar esta variable de lado para no emplear una variable cuya mayoría de valores serían imputados, a pesar de que los autores la emplearon para su análisis.



## Análisis de correlaciones

```{r correlaciones, include=TRUE, results='asis'}

correl <- datos %>% select(-c(country, othermonetary, otherbop, CESI_INDEX)) %>% cor()

correl %>% round(2) %>%  xtable(caption="Matriz de correlaciones") %>% print.xtable(include.rownames = FALSE)

```

Se destacan por ser altas las correlaciones entre *gdppercapita* y *fiscal* (`r correl["gdppercap", "fiscal"]`), *medage* y *gpdpercap* y entre *medage* y *hospitalbed*. Al realizar el análisis de componentes principales se buscará obtener un nuevo conjunto de variables incorrelacionadas entre si y posiblemente reducir su número con respecto al conjunto original.

## Observación preliminar de valores atípicos

Se realiza un sondeo de los valores atípicos de las variables, porque pueden afectar el ACP al confundirse las relaciones entre las variables. Esto se llama efecto tamaño, donde los valores atípicos causan que haya una estructura común al conjunto de variables que termina por ser expresada en la primer componente principal, al estar las proyecciones de las variables próximas entre sí.

<!-- pregutar en consulta este concepto  -->

```{r, results='asis'}
datos %>% arrange(desc(bopgdp)) %>% head(11) %>% select(country, bopgdp) %>% xtable(caption = "Tabla de medidas de balanza de pago como porcentaje de PBI, ordenada de forma decreciente.")

```

En la tabla anterior podemos ver que solo hay 10 países que tomaron medidas de balanza de pago de este primer tipo, siendo Argelia el país que efectuo mayor cantidad de estas medidas como porcentaje de su PBI. 

```{r}
summary(as.factor(datos$otherbop))
```
Vemos que solo 32 países tomaron alguna otra medida de balanza de pagos, y los restantes 134 no lo hicieron.


```{r}
boxplot(datos$fiscal)

datos %>% select(country, fiscal) %>% arrange(fiscal) %>% head(1)

datos %>% filter(country!="Algeria") %>% select(fiscal) %>% boxplot()


```
Vemos que Argelia, que era la observación que tenía el mayor valor de la variable *bopgdp*, es también la observación que tiene el menor valor de la variable *fiscal*.


```{r}
boxplot(datos$ratecut)

datos %>% select(country, ratecut) %>% arrange(desc(ratecut)) %>% head(20)

datos %>% filter(ratecut < 0) %>% count()
datos %>% filter(ratecut == 0) %>% count()


bigote <- quantile(datos$ratecut, 0.75)+ 1.5*IQR(datos$ratecut)

datos %>% filter(ratecut > bigote) %>% count()

```



Para la variable *ratecut* la mediana resulta cercana a 0, lo cual se deriva del hecho de que 95 países no experimentaron cambios en su tasa de interés, mientras que 5 tuvieron un aumento de la misma. Hay un conjunto de 21 países que superan el límite extremo superior (40% de disminución de la tasa de interés) y podrían ser considerados como atípicos. Entre estas observaciones se encuentran Estados Unidos, Reino Unido, Noruega, Croacia, Nueva Zelanda. Estados Unidos es el único país que tuvo una reducción del 100%.  



```{r}
boxplot(datos$macrofin)
```

Para la variable *macrofin* hay dos observaciones que se alejan incluso más que el resto de las atípicas, tomando valores próximos a 25, siendo que las siguientes observaciones más altas están en torno a 15. Estas dos observaciones con valores altos corresponden a los países Baréin y Oman.


```{r}
hist(datos$macrofin, breaks = 25)

datos %>% filter(macrofin == 0) %>% count()
```

Cabe destacar que hay un conjunto de 102 países cuyo gasto en medidas macrofinancieras representó un 0% del PBI.





```{r}
datos %>% filter(bopgdp == 0) %>% count()
```

Considerando la variable bopgdp la mayoría de las observaciones tienen valor 0. Luego está Argelia que tiene el valor más alto próximo a 6, y las dos siguientes con valores próximos a 3 son Croacia y Suiza.


```{r}
boxplot(datos$gdppercap)
```


La variable gdppercap hay bastante dispersión como es de esperarse y un conjunto pequeño de países con valores altos de la variable. Las observaciones que toman los mayores valores son Luxemburgo, Noruega y Suiza. 

```{r}
datos %>% select(country, gdppercap) %>% arrange(desc(gdppercap)) %>% head(3)
```


## Foco en variables sanitarias



```{r}

boxplot(datos$medage)

datos[which.max(datos$medage),]
datos[which.min(datos$medage),]



boxplot(datos$healthexp)

datos[which.max(datos$healthexp),]

```

Al considerar las variables de caracter sanitarias-demográficas, se destaca una observación atípica en cuanto a la variable *healthexp*, el gasto en salud como porcentaje del PBI, que corresponde a Estados Unidos. En cuanto a la edad mediana, el rango intercuartílico va de los 25 a los 40 años aproximadente y la edad mediana mínima es de 15 años (Correspondiente a Nigeria) y la edad mediana máxima es de 48 años (correspondiete a Japón).


```{r}
boxplot(datos$hospitalbed)


datos %>% select(country, hospitalbed) %>% arrange(desc(hospitalbed)) %>% head(10)


```

Considerando la variable *hospitalbed*, se aprecia que Japón, Corea del Sur y Bielorusia se separan del resto de los países por su mayor cantidad de camas de hospital cada 1000 habitantes.


```{r}
boxplot(datos$infectionrate)

quantile(datos$infectionrate, 0.75)
datos %>% select(country, infectionrate) %>% arrange(desc(infectionrate)) %>% head(20)

```

En cuanto a la tasa de infección respecto a la población (*infectionrate*), se observa en el gráfico que hay una grán acumulación de tasas de infección en torno a valores próximos a 0 y un 75% de las tasas son menores a 0.00025 (que representa un caso por cada 4000 habitantes aproximadamente). Se distinguen especialmente del resto de los países San Marino, Islandia y Luxemburgo. Aquí puede estar entrando en juego que dichos países cuentan con poblaciones muy reducidas, poblacionales acumuladas en ciudades y en el caso de San Marino y Luxemburgo, limítrofes con países que también contaban con tasas de infección altas (el primero con Italia y el segundo con Bélgica y Alemania). En particular, San Marino tiene una tasa de infección de 0.0068 que representa un caso por cada 150 habitantes aproximadamente.



# Aplicación del Análisis de Componentes Principales

Inicialmente, intentaremos replicar el índice de estímulo económico elaborado por los autores del artículo. Para esto, realizamos un análisis de componentes principales únicamente con las variables de índole económico *fiscal*, *ratecut*, *macrofin*, *bopgdp*, *othermonetary* y *otherbop*.

```{r}
vars.indice <- c("fiscal", "ratecut", "macrofin", "bopgdp", "othermonetary", "otherbop")

acp_indice <- PCA(select(datos, vars.indice), ncp=6)

summary(acp_indice)

indice <- acp_indice$ind$coord[,1]

cor(indice, datos$CESI_INDEX)

sum(indice-datos$CESI_INDEX) #Llegamos a que son el mismo índice

#No coinciden los componentes de las variables con los que presentan los autores en el artículo. # PREGUNTAR

```

Se puede apreciar que el Índice de Estímulo Económico que se obtuvo realizando el ACP y definiéndolo como los valores de la primera componente principal es equivalente al obtenido por los autores. Esto nos lleva a pensar que el procedimiento de imputación de valores faltantes fue el mismo, la imputación de la media de las variables.


```{r}
acp_indice$eig
```

La primer componente, que se toma para definir el índice, explica un 27,13% de la inercia total. No representa un porcentaje a nuestro juicio alto, pero en pos de seguir la línea de trabajo de los autores del artículo se trabajará con esta nueva variable como síntesis de las medidas económicas tomadas por los países.




```{r}
plot.PCA(acp_indice, choix = "var")


##contrib
```






A continuación, se procede a emplear esta nueva variable en un análisis de componentes principales.











```{r}
#AL hacer indice de salud, considerar cambios de escala
```

