---
title: "Informe preliminar"
author: "Emanuelle Marsella, Maximiliano Saldaña"
date: "16/4/2020"
output:
  pdf_document:
    toc: no
    pandoc_args: [
      "--number-sections",
      "--number-offset=1"
    ]
header-includes:
  - \usepackage{float}
  - \usepackage[spanish]{babel}

---

```{r setup, include=FALSE}
knitr::opts_chunk$set(echo=FALSE,
                      include=FALSE,
                      warning = FALSE,
                      message = FALSE,
                      fig.pos = 'H',
                      fig.align = 'center',
                      out.extra = '',
                      fig.hold = 'hold',
                      out.width = "50%"
                      )
options(xtable.comment=FALSE,
        xtable.table.placement="H")
```


```{r, include = FALSE}
library(dplyr)
library(ggplot2)
library(readxl)
library(xtable)
library(FactoMineR)


```

\title{Proyecto Análisis Multivariado\\ 

\large Análisis Multivariado, UdelaR
}

\author{Emanuelle Marsella, Maximiliano Saldaña}

\date{Junio 2021}


\maketitle



\newpage

\tableofcontents

\newpage


```{r lectura de datos, echo=FALSE}
#Lectura de los datos

datos <- read.table("corona.txt", sep = "\t", header = TRUE)
```



# Introducción

El objetivo de este trabajo es aplicar las técnicas de Análisis Factorial a la base de datos que surgen del trabajo **Economic Policy Responses to a Pandemic: Developing the COVID-19 Economic Stimulus Index** (Ceyhun Elgin, Gokce Basbug, Abdullah Yalaman; 2020). Se busca analizar las políticas económicas adoptadas por distintos países como respuesta a la pandemia de covid-19. 



# Descripción de los datos

Los datos disponibles fueron elaborados por los autores a partir de una recopilación de distintas fuentes. La principal es el FMI (Fondo Monetario Internacional), pero algunos datos fueron reemplazados por otros provenientes de páginas gubernamentales o canales de noticias con el fin de que toda la información estuviese actualizada. \underline{La información se extiende  hasta el 31 de marzo de 2020. (ver bien si esto es cierto, o si aunque el artículo diga eso la base que nos dio Federico es una versión más actualizada)}


```{r nro observaciones, echo =FALSE}
dim(datos)
```
## Observaciones y variables 

Se cuenta con datos para 166 observaciones (paises) y 14 variables. Estas últimas son:

\underline{Cuantitativas}
* *fiscal*: Paquete de políticas fiscales adoptadas, representado como porcentaje del PBI
* *ratecut*: representa el porcentaje que fue recortado de la tasa de interés en relación a la de febrero de 2020
* *macrofin*: tamaño del paquete de medidas macrofinancieras, expresado como porcentaje del PBI.
* *bopgdp*: expresadas como porcentaje del PBI.
* *totalcases*: Cantidad de casos totales de covid-19
* *medage*: Edad mediana en el país (a 2019).
* *infectionrate*: Tasa de infección, representa la proporción de la población total infectada de covid-19
* *hospitalbed*: Camas de hospital por cada 1000 personas.
* *currenthealthexpenditureofgdpshx*: gastos en salud, expresados como porcentaje del PBI
* *stringency*: Índice de rigurosidad de respuesta gubernamental (desarrollado por Hale y Webster en 2020)
* *gdppercapitaconstant2010us*: PBI per cápita del país en dólares a niveles de 2010.
* *CESI_INDEX*: Índice de estímulo económico (construido por los autores utilizando análisis de componentes principles)


\underline{Cualitativas}
* *othermonetary*: variable indicadora que indica si en el país se tomaron otras medidas monetarias
* *otherbp*: variable indicadora que indica si en el país se tomaron otras medidas de políticas de balanza de pago

## Datos faltantes
En primer lugar se aprecia que varias de las variables cuentan con datos faltantes, en particular las variables *total cases*, *medage*, *gpdpercapitaconstant2010us*, *currenthealthexpenditureofgdpshx*, *hospitalbed*, *stringency*, *infectionrate* y *CESI_INDEX*. Para poder trabajar con las técnicas de análisis factorial es necesario que contemos con todos los datos, por lo que se tiene que considerar un método para imputar los valores faltantes. Una alternativa posible para el caso de las variables cuantitativas es imputar el valor medio de la variable cuando no contemos con el valor de dicha variable para una observación. Para el caso de las variables cualitativas una alternativa de imputación es emplear el modo de la variable cada vez que haya un dato faltante, pero en este caso no es necesario ya que no hay datos faltantes en las variables cualitativas. También se puede recurrir a métodos más sofisticados como modelizar linealmente la variable considerada e imputar una estimación puntual cuando tenemos un valor faltante. Por simplicidad y al no ser el foco del trabajo, se opta por las primeras dos opciones. Debe destacarse que la variable *stringency* cuenta con 93 valores faltantes en las 166 observaciones, por lo que se tomó la decisión de dejar esta variable de lado para no emplear una variable cuya mayoría de valores serían imputados.

```{r imputacion, echo=FALSE}

dim(datos)
(NAcheck <- as.numeric(apply(is.na(datos), 2, sum)))

#Hay NAs en varias variables, una opcion de imputacion, en las cuantitativas imputar la media y en las cualitativas el modo. Stringency tiene 93 NAs (evaluar sacarla)

#vector de valores medios

vals_meds <- rep(0, dim(datos)[2])

for(j in 1:dim(datos)[2]){
  
  vals_meds[j] <- mean(datos[,j], na.rm = TRUE)
}

#imputacion de vals medios en NAs

for(j in 1:dim(datos)[2]){
  if(NAcheck[j]>0){
    
    for(i in 1:dim(datos)[1]){
      if(is.na(datos[i,j])==TRUE){
       datos[i,j] <- vals_meds[j] 
    }
    }
  }
}

datos <- datos %>% select(-c(stringency)) %>% rename(healthexp= "currenthealthexpenditureofgdpshx", gdppercap = "gdppercapitaconstant2010us" )
```


## Correlación

```{r correlaciones}

correl <- datos %>% select(-c(country, othermonetary, otherbop)) %>% cor()
```
Se comienza por analizar las correlaciones entre las variables cuantitativas. En primer lugar se debe tener en cuenta que la variable *CESI_INDEX* tiene como origen el análisis de componentes principales efectuado por los autores del artículo de origen de los datos y como tal es de esperarse que se vea correlacionada con el resto de las variables, ya que proviene de una combinación lineal de los datos originales. En efecto, este índice del estímulo económico tiene una correlación alta con *fiscal* (`r correl["fiscal", "CESI_INDEX"]`), *macrofin* (`r correl["macrofin", "CESI_INDEX"]`) y *gdppercap* (`r correl["gdppercap", "CESI_INDEX"]`), variables de caracter económico. A pesar de esto no tiene una correlación muy alta con *bopgdp* (`r correl["bopgdp", "CESI_INDEX"]`).

Otras correlaciones que se destacan por ser altas son las entre *gdppercapita* y *fiscal* (`r correl["gdppercap", "fiscal"]`), *medage* y *gpdpercap* y entre *medage* y *hospitalbed*. En general, a la hora de aplicar el análisis de componentes principales la idea es trabajar con variables que estén correlacionadas y obtener nuevas que no lo estén.



```{r grafio correlaciones}
names(datos)

vars.economicas <- c("fiscal", "ratecut", "macrofin", "bopgdp", "gdppercap", "CESI_INDEX")

vars.salud.demograficas <- c("medage", "bdppercap", "healthexp", "hospitalbed", "infectationrate")

#Considero solo las variables demográficas. En ambos casos incluyo la variable de PBI per capita porque considero que puede llegar a ser importante para ambos análisis.

datos[, vars.economicas]

plot(datos[, vars.economicas])

```
Algunas observaciones respecto a lo que sucede con el gráfico de dispersión de las variables económicas:
* Se observa en los gráficos de dispersión de variables económicas vs bopdgp que los niveles de esta última variable tienden a acumularse contra valores bajos, a excepción de algunos países que se separan del resto. Hacer boxplot de la variable para analizar esto mejor.

* Hay varios gráficos en los cuales se observan países que se separan del resto. En particular esto es fácil de observar en los que incluyen a la variable bopgdp, si bien hay acumulación hay algunos puntos que se separan del resto. También los vemos en los gráficos que incluyen a las variables fiscal, parece ser que hay un país en particular que toma un valor muy bajo (próximo a -4) para esa variable.

```{r, results='asis'}
datos %>% arrange(desc(bopgdp)) %>% head(11) %>% select(country, bopgdp) %>% xtable(caption = "Tabla de medidas de balanza de pago como porcentaje de PBI, ordenada de forma decreciente.")

```

En la tabla anterior podemos ver que solo hay 10 países que tomaron estas medidas de balanza de pago, puesto que los restantes no lo hicieron. Siendo así, puede ser correcto preguntarse si no sería más conveniente excluir esta variable del ACP, crear una variable indicadora que indique si los países tomaron esta medida o no y realizar un análisis de correspondencias con ella en su lugar.

```{r}
summary(as.factor(datos$otherbop))
```
Vemos que solo 32 países tomaron alguna otra medida de balanza de pagos, y los restantes 134 no lo hicieron.


```{r}
boxplot(datos$fiscal)

datos %>% select(country, fiscal) %>% arrange(fiscal) %>% head(1)

datos %>% filter(country!="Algeria") %>% select(fiscal) %>% boxplot()
```
Vemos que Argelia, que era la observación que tenía el mayor valor de la variable bopgdp, es también la observación que tiene el menor valor de la variable fiscal.

Para la variable ratecut no hay observaciones que se alejen demasiado de las demás.

Para la variable macrofin hay dos observaciones que se alejan de las demás, tomando valores próximos a 25, siendo que las siguientes observaciones más altas están en torno a 15. Ests dos observaciones con valores altos corresponden a los países Bahrain y Oman.

Como decíamos antes, para la variable bopgdp la mayoría de las observaciones tienen valor 0. Luego está Argelia que tiene el valor más alto proxmio a 6, y las dos siguientes con valores próximos a 3 son Croacia y Suiza.

Para la variable gdppercap hay bastante dispersión y en general no hay observaciones que se aparten demasiado de las demás. Las observaciones que toman los mayores valores son Luxemburgo, Noruega y Suiza. De todas formas habría que mirar con detenimiento el rango de la variable, me llama la atención la gran dispersión que tiene, con observaciones que toman valores en 6 cifras y "bastante" acumulación en torno a valores más bajos. 

```{r}
plot(datos$gdppercap)

datos %>% select(country, gdppercap) %>% arrange(desc(gdppercap)) %>% head(3)
```


Para la variable CESI_INDEX los valores son bastante "homogéneos". Argelia toma el valor más bajo de esta variable, en torno a -4. El más alto lo toma Baréin, pero sin alejarse demasiado de las siguientes observaciones con valores más altos.

<!-- Ver de hacer todo este análisis con las variables sanitarias, y ponerlo en el lugar correcto del informe. -->


%evaluar grafico para ver observaciones atipicas , posible eliminacion%

%mostrar correlaciones del analisis de comp prin%
