---
title: "Informe preliminar"
author: "Emanuelle Marsella, Maximiliano Saldaña"
date: "16/4/2020"
output:
  pdf_document:
    toc: no
    pandoc_args: [
      "--number-sections",
      "--number-offset=1"
    ]
header-includes:
  - \usepackage{float}
  - \usepackage[spanish]{babel}

---

```{r setup, include=FALSE}
knitr::opts_chunk$set(echo=FALSE,
                      include=FALSE,
                      warning = FALSE,
                      message = FALSE,
                      fig.pos = 'H',
                      fig.align = 'center',
                      out.extra = '',
                      fig.hold = 'hold',
                      out.width = "50%"
                      )
options(xtable.comment=FALSE,
        xtable.table.placement="H")
```


```{r, include = FALSE}
library(dplyr)
library(ggplot2)
library(readxl)
library(xtable)


```

\title{Proyecto Análisis Multivariado\\ 

\large Análisis Multivariado, UdelaR
}

\author{Emanuelle Marsella, Maximiliano Saldaña}

\date{Junio 2021}


\maketitle



\newpage

\tableofcontents

\newpage


```{r lectura de datos, echo=FALSE}
#Lectura de los datos

datos <- read.table("corona.txt", sep = "\t", header = TRUE)
```



# Introducción

El objetivo de este trabajo es aplicar las técnicas de Análisis Factorial a la base de datos que surgen del trabajo **Economic Policy Responses to a Pandemic: Developing the COVID-19 Economic Stimulus Index** (Ceyhun Elgin, Gokce Basbug, Abdullah Yalaman; 2020). El objetivo es analizar las políticas económicas adoptadas por distintos países como respuesta a la pandemia de covid-19. 



# Descripción de los datos

Los datos disponibles fueron elaborados por los autores a partir de una recopilación de distintas fuentes. La principal es el FMI, pero algunos datos fueron reemplazados por otros provenientes de páginas gubernamentales o canales de noticias con el fin de que toda la información estuviese actualizada. \underline{La información se extiende  hasta el 31 de marzo de 2020. (ver bien si esto es cierto, o si aunque el artículo diga eso la base que nos dio Federico es una versión más actualizada)}

Las variables con las que cuenta la base son:
* Políticas fiscales: Paquete de políticas fiscales adoptadas, representado como porcentaje del PBI
* Recorte en la tasa de interés: representa el porcentaje que fue recortado de la tasa de interés vigente a febrero de 2020
* Medidas macrofinancieras: tamaño del paquete de medidas macrofinancieras, expresado como porcentaje del PBI
* Otras medidas monetarias: variable indicadora que indica si en el país se tomaron otras medidas monetarias
* Políticas de balanza de pago: expresada como porcentaje del PBI
* Otras políticas de Balanza de Pago: variable indicadora que indica si en el país se tomaron otras medidas de políticas de balanza de pago
* Cantidad de casos totales de covid-19
* Edad mediana en el país (a 2019)
* Tasa de infección: representa la proporción de la población total infectada de covid-19
* Camas de hospital ocupadas por cada 1000 personas
* Gastos en salud: expresados como porcentaje del PBI
* Índice de rigurosidad de respuesta gubernamental (desarrollado por Hale y Webster en 2020)
* PBI per cápita del país
* Índice de estímulo económico (construido por los autores utilizando análisis de componentes principles)


En primer lugar se aprecia que varias de las variables cuentan con datos faltantes, en particular las variables *total cases*, *medage*, *gpdpercapitaconstant2010us*, *currenthealthexpenditureofgdpshx*, *hospitalbed*, *stringency*, *infectionrate* y *CESI_INDEX*. Debe destacarse que la variable *stringency* cuenta con 93 valores faltantes en las 166 observaciones.

```{r imputacion, echo=FALSE}

dim(datos)
(NAcheck <- as.numeric(apply(is.na(datos), 2, sum)))

#Hay NAs en varias variables, una opcion de imputacion, en las cuantitativas imputar la media y en las cualitativas el modo. Stringency tiene 93 NAs (evaluar sacarla)

#vector de valores medios

vals_meds <- rep(0, dim(datos)[2])

for(j in 1:dim(datos)[2]){
  
  vals_meds[j] <- mean(datos[,j], na.rm = TRUE)
}

#imputacion de vals medios en NAs

for(j in 1:dim(datos)[2]){
  if(NAcheck[j]>0){
    
    for(i in 1:dim(datos)[1]){
      if(is.na(datos[i,j])==TRUE){
       datos[i,j] <- vals_meds[j] 
    }
    }
  }
}
```


## Variables Indicadoras





